臺灣高等法院高雄分院刑事判決　　　　99年度上訴字第2128號
上　訴　人　臺灣高雄地方法院檢察署檢察官
被　　　告　蕭登元
選任辯護人　朱立人律師
上列上訴人因被告違反槍砲彈藥刀械管制條例案件，不服臺灣高
雄地方法院99年度訴字第1304號中華民國99年11月25日第一審判
決（起訴案號：臺灣高雄地方法院檢察署98年度偵字第37998 號
），提起上訴，本院判決如下：
    主  文
上訴駁回。
    理  由
一、公訴意旨略以：被告蕭登元明知可發射子彈具有殺傷力之槍
    枝，為槍砲彈藥刀械管制條例所規範之管制物品，非經中央
    主管機關許可，不得持有，仍基於持有具有殺傷力槍枝之犯
    意，於民國（下同）95年間某日，在高雄市○○區○○路上
    某玩具店，以新臺幣（下同）5,000 元至8,000 元不等之代
    價，購買具殺傷力之空氣槍1 支（槍枝管制編號0000000000
    ），未經許可而持有之；嗣因被告蕭登元以上開空氣槍朝鄰
    居唐挽中之房屋射擊，致毀損唐挽中家中之玻璃窗戶、燈具
    等物（被告所犯毀損罪，已經唐挽中撤回告訴，原審諭知公
    訴不受理確定在案），經唐挽中報警處理，為警於98年12月
    16 日 至被告蕭登元位於高雄市三民區○○○路488 巷25弄
    8 號住處，經蕭登元同意搜索，當場在上址搜獲扣得上開具
    殺傷力之槍枝1 支、二氧化碳高壓氣瓶1 瓶、鋼珠3 瓶及彈
    匣2 個等，因認被告涉犯槍砲彈藥刀械管制條例第8 條第4
    項之未經許可持有可發射金屬鋼珠具有殺傷力之空氣槍罪嫌
    等語。
二、證據能力之審查：
  (一)按被告以外之人於審判外之陳述，雖不符刑事訴訟法第159
    條之1 至之4 等4 條之規定，而經當事人於審判程序同意作
    為證據，法院審酌該言詞陳述或書面陳述作成時之情況，認
    為適當者，亦得為證據；又當事人、代理人或辯護人於法院
    調查證據時，知有刑事訴訟法第159 條第1 項不得為證據之
    情形，而未於言詞辯論終結前聲明異議者，視為有前項之同
    意，同法第159 條之5 定有明文。
  (二)本判決所引用屬於言詞陳述及書面陳述之傳聞證據部分，檢
    察官、被告於本院行準備程序時，對於各該傳聞證據之證據
    能力均未加爭執，且同意作為本案之證據（見本院卷第26頁
    ），嗣於本院審理程序，調查各該傳聞證據，加予提示並告
    以要旨時，檢察官、被告及其辯護人亦均未於言詞辯論終結
    前聲明異議，本院審酌各該傳聞證據作成時之情況，認均與
    本件待證事實具有關聯性，且查無證據足以證明言詞陳述之
    傳聞證據部分，陳述人有受不法取供或違反其自由意志而陳
    述之情形，書面陳述之傳聞證據部分，亦無遭變造或偽造之
    情事，顯見上開傳聞證據之證明力非明顯過低，衡酌各該傳
    聞證據，作為本案之證據亦屬適當，自均得為證據，而有證
    據能力。
三、按犯罪事實應依證據認定之，無證據不得認定犯罪事實；不
    能證明被告犯罪者，應諭知無罪之判決，刑事訴訟法第154
    條第2 項、第301 條第1 項分別定有明文。次按事實之認定
    ，應憑證據，如未能發現相當證據，或證據不足以證明，自
    不能以推測或擬制之方法，以為裁判基礎。而認定不利於被
    告之事實，須依積極證據，茍積極之證據本身存有瑕疵而不
    足為不利於被告事實之認定，即應為有利於被告之認定，更
    不必有何有利之證據，而此用以證明犯罪事實之證據，猶須
    於通常一般人均不至於有所懷疑，堪予確信其已臻真實者，
    始得據以為有罪之認定，倘其證明尚未達到此一程度，而有
    合理性之懷疑存在，致使無從為有罪之確信時，即應為無罪
    之判決。（最高法院82年度臺上字第163號判決、同院76年
    臺上字第4986號及30年上字第816號等判例意旨參照）。另
    按，檢察官就被告犯罪事實，應負舉證責任，並指出證明之
    方法，刑事訴訟法第161 條第1 項定有明文。因此，檢察官
    對於起訴之犯罪事實，應負提出證據及說服之實質舉證責任
    。倘其所提出之證據，不足為被告有罪之積極證明，或其指
    出證明之方法，無從說服法院以形成被告有罪之心證，基於
    無罪推定之原則，自應為被告無罪判決之諭知（最高法院92
    年臺上字第128 號判例要旨參照）。
四、本件公訴意旨認被告蕭登元涉犯有槍砲彈藥刀械管制條例第
    8 條第4 項之未經許可持有可發射金屬鋼珠具有殺傷力之空
    氣槍罪嫌，無非係以被告之供述、扣案之空氣槍1 支、扣押
    物品目錄表、照片、高雄市政府警察局三民第二分局槍枝初
    步檢視報告、內政部警政署刑事警察局99年1 月19日刑鑑字
    第0980181268號槍彈鑑定書、99年2 月10日刑鑑字第099001
    5859號函等為其主要論據。
五、訊據被告蕭登元固坦承於前開時地，購入上開空氣槍1 支而
    持有之事實，惟堅詞否認有何未經許可持有可發射金屬鋼珠
    具有殺傷力空氣槍之犯行，辯稱：伊是在合法的玩具店內購
    買該空氣槍，故該槍枝並無殺傷力，伊在三民二分局時，警
    察告訴伊不會成立槍砲條例的罪，第一、二次鑑定3 把空氣
    槍，動能都在12到16焦耳之間而已，不知道為何第三次鑑定
    會達到20、20、19焦耳，第3 次鑑定的數據顯然有問題，伊
    當時有問過警察，警察說可能是誤差，在玩具店買來的槍，
    只是玩具槍，伊沒有加予改裝，且該槍有一道自我保護裝置
    ，動能不可能超過20焦耳等語。被告之辯護人提出辯護意旨
    略以：系爭槍枝被告是在公開的玩具店所購買，如果具有殺
    傷力的話，根本不可能在公開的玩具店內擺設，所以被告購
    買當時，顯無從知悉或預測該玩具槍具殺傷力，被告並無持
    有具殺傷力槍枝之犯罪故意，況玩具槍有無殺傷力，須經鑑
    定實測計算始足認定，甚難事前預測，故被告於玩具店購買
    玩具槍時，並不知該玩具槍具有殺傷力，無非法持有具殺傷
    力玩具槍之故意。又槍砲彈藥刀械管制條例所謂具有殺傷力
    之槍枝，其標準一般而言，係指在最具威力之適當距離，以
    彈丸可穿入人體皮肉層之動能為準，而依刑事警察局對活豬
    作射擊測試結果，彈丸單位面積動能24焦耳╱平方公分，才
    足以穿入豬隻皮肉層，本件扣案槍枝經鑑定結果，單位面積
    動能至多僅有20焦耳╱平方公分，尚未達刑事警察局對活豬
    作射擊試驗之標準，難認係具有殺傷力槍枝。另依刑事警察
    局之鑑定說明，測試數據均採最大值計算，其動能方達20焦
    耳╱平方公分，然猶有1 公尺/ 秒以內之誤差，故本件系爭
    空氣槍發射彈丸動能之威力，客觀上應不具有殺傷力。至於
    扣案槍枝經被告持以射擊鄰人玻璃等物，固有造成穿透毀損
    之結果，惟槍枝是否具殺傷力，係以能否穿透豬隻或人體皮
    肉層，作為判斷之標準，故不得徒憑此一事實，遽為不利被
    告之認定等語。
六、經查：
  (一)被告蕭登元於95年間某日，在高雄市○○區○○路上某玩具
    店，約以8,000 元之代價（含相關配件共計約1 萬元），購
    買空氣槍1 支（槍枝管制編號0000000000）而持有之，嗣因
    被告以上開空氣槍朝鄰居唐挽中之房屋玻璃窗戶等處射擊，
    致玻璃窗戶等物毀損，經唐挽中報警處理，經警於98年12月
    16 日 ，前往高雄市三民區○○○路488 巷25弄8 號被告之
    住處搜索，扣得上開空氣槍、二氧化碳高壓氣瓶、鋼珠瓶及
    彈匣等事實，為被告供承不諱，核與證人唐挽中證述之內容
    （見偵卷第7-9 頁、第70-71 頁），大致相符，並有上開扣
    案之空氣槍等物品可稽，及高雄市政府警察局三民第二分局
    搜索扣押筆錄、扣押物品目錄表、扣押物品收據、搜索現場
    及扣押物品之照片13幀等在卷可資佐證（見偵卷第10 -13、
    14-17 、26-34 頁），而被告持上開扣案之槍枝射擊鄰人唐
    挽中之房屋玻璃窗戶等物，致玻璃等物毀損乙節，亦有唐挽
    中住處玻璃窗等物品毀損情狀之照片，及被告持搶射擊時被
    攝錄的影像之翻拍照片等共14幀在卷可佐（見偵卷第19-25
    頁），上開事實，均堪以認定。
  (二)按槍砲彈藥刀械管制條例所謂之槍砲，係指「具有殺傷力」
    之可發射金屬或子彈之各式槍砲而言（同條例第4 條第1項
    第1 款規定參照），關於「槍砲、彈藥、刀械」之殺傷力，
    槍砲彈藥刀械管制條例並未具體明文規定其程度及認定標準
    ，而所謂具有殺傷力之槍枝，其標準一般而言，固係指「在
    最具威力之適當距離，以彈丸可穿入人體皮肉層之動能為準
    」（司法院秘書長81年6 月11日秘臺廳二字第06985 號函釋
    參照），又依日本科學警察研究所之研究結果，認為彈丸單
    位面積動能達每平方公分20焦耳時，足以穿入人體皮肉層（
    見下述刑事警察局就本案提出之槍彈鑑定書隨附之據以判斷
    殺傷力之相關數據說明）。本件扣案之空氣槍，前經高雄市
    政府警察局三民第二分局初步檢視結果，固認為：「扣案槍
    枝動力模式來自小型二氧化碳高壓鋼瓶內之氣體，可發射彈
    丸，彈丸種類4.5 mm，以監測板（鋁板）測試結果完全貫穿
    」等語，此有該局槍枝初步檢視報告1 份在卷可參（見偵卷
    第51-56 頁），然該初步檢視報告內容，並未提出上開扣案
    空氣槍是否具有殺傷力之明確單位面積動能數據或證據資料
    ，故自難徒憑扣案槍枝可完全貫穿監測鋁板，而遽認具有殺
    傷力。
  (三)次查，扣案槍枝經送請內政部警政署刑事警察局鑑定結果，
    固認：「送鑑之扣案槍枝係氣體動力式槍枝，以小型高壓氣
    體鋼瓶內氣體為發射動力，經以金屬彈丸測試3 次，其中彈
    丸（直徑約4.5 mm、重量0.37g ）最大發射速度為134 公尺
    / 秒，計算其動能為3.3 焦耳，換算其單位面積動能為20焦
    耳/ 平方公分，以上鑑定方法主要採動能測試法，即個別試
    射3 次，並各取3 次數據中之最大值，計算彈丸之發射動能
    、單位面積動能，所測得之3 組發射速度，並不一定相同」
    等語，有該局99年1 月19日刑鑑字第0980181268號槍彈鑑定
    書、99年2 月10日刑鑑字第0990015859號函各1 份在卷足參
    （偵卷第77-7 8、84頁）。然參諸上開鑑定機關就測試鑑定
    過程及計算單位面積動能之說明：「扣案空氣槍經內政部警
    政署刑事警察局以金屬彈丸測試3 次，所得之原始數據，彈
    丸速度依序為：3. 2、3.3 、3.1 焦耳，換算其單位面積動
    能依序為：20、2 0 、19焦耳/ 平方公分；且前揭彈丸之最
    大發射速度為134 公尺/ 秒，考量測速儀具1 公尺/ 秒以內
    之誤差值，速度值介於133-135 公尺/ 秒，計算其動能介於
    3.2-3.3 焦耳，換算其單位面積動能則均為20焦耳/ 平方公
    分」等情，此有該局99年5 月20日刑鑑字第0990058343號函
    附卷可考（原審審訴卷第39頁），本件扣案之槍枝鑑定時，
    個別試射3 次結果，所計算出之單位面積動能，其中既曾有
    1 次僅達19焦耳/ 平方公分，並非每次均達20焦耳/ 平方公
    分，且其計算均係採取3 次數據中之最大值列計，其單位面
    積動能始達每平方公分20焦耳，而供作鑑定用之測速儀，復
    有每秒1 公尺以內之誤差值，足見本件扣案槍枝3 次試射鑑
    定之結果，其單位面積動能，並非明確已達每平方公分20焦
    耳甚明，上開鑑定報告結論逕認：「扣案空氣槍發射彈丸動
    能威力，換算其單位面積動能為20焦耳/ 平方公分」等語，
    顯有疑議，而難憑信，本件扣案之槍枝其單位面積之動能，
    究有無達每平方公分20焦耳，事證既有疑議，依「罪證有疑
    ，利歸被告」之證據法則，自應採有利被告之認定，認扣案
    之槍枝其單位面積之動能，尚未達每平方公分20焦耳。本件
    扣案槍枝有無殺傷力之認定標準，如採上揭司法院函示：「
    在最具威力之適當距離，以彈丸可穿入人體皮肉層之動能為
    準」，及依日本科學警察研究所之研究結果：「認為彈丸單
    位面積動能達每平方公分20焦耳時，足以穿入人體皮肉層」
    等見解為準據，則因扣案槍枝其單位面積之動能，因尚未達
    每平方公分20焦耳，自應認不具有殺傷力。
  (四)再按，非法持有「槍砲彈藥」之刑度，遠逾於非法持有「刀
    械」者，前者尤屬重罰，衡其立法用意，乃以「槍砲彈藥」
    殺傷力之程度及危害性較刀械顯鉅；然而刀械之殺傷力，亦
    係具有穿破人體皮肉層之威力，始足當之，甚至刀械，亦可
    能砍斷骨骼，剌透穿過人體，故以穿破人體皮肉層為是否具
    殺傷力之標準言，刀械與槍砲彈藥之間，並無分軒輊，由此
    觀之，是否具有穿破人體皮肉層之威力，顯然僅係槍枝具有
    殺傷力之必要條件之一，並非認定槍枝是否具有殺傷力之充
    分條件，應非區別二者刑度輕重之唯一要素；故槍枝之殺傷
    力定義，尚有深入界定之必要，而不得徒以「是否可穿入人
    體皮肉層」為斷。再者，依上開槍彈鑑定書隨附之據以判斷
    殺傷力之相關數據說明，其中刑事警察局對活豬作射擊測試
    結果，認彈丸單位面積動能需達24焦耳/ 平方公分，始足以
    穿入豬隻皮肉層；至於日本科學警察研究所之研究結果，則
    認為彈丸單位面積動能，只要達20焦耳/ 平方公分，即足以
    穿入人體皮肉層。本件扣案空氣槍之單位面積動能，依上開
    槍彈鑑定書及刑事警察局函文所示，為每平方公分20焦耳，
    則如以上揭日本國之試驗標準，固已達足以穿入人體皮肉層
    之程度，然以刑事警察局之射擊試驗，則尚未達可穿入豬隻
    皮肉層之程度。上開日本科學警察研究所及我國刑事警察局
    所提出之二種彈丸單位面積動能之數據，究以何者資為認定
    槍枝具有殺傷力之標準為妥適？顯各有所本，亦有其被爭議
    之處，依上揭論述分析，顯不宜僅以「得否穿入人體或豬隻
    皮肉層之情形，作為槍枝是否具有殺傷力之唯一判斷標準」
    ，更不適單憑「彈丸單位面積動能，是否達每平方公分20焦
    耳」，作為認定槍枝是否具殺傷力之準據甚明。故本件扣案
    槍枝縱依刑事警察局之鑑定，認單位面積動能為每平方公分
    20焦耳，亦難僅憑此項單一數據，即逕以推認扣案槍枝具有
    殺傷力甚明。
  (五)另按非法持有槍枝，須行為人具備認識該槍枝係具有殺傷力
    ，而基於違反槍砲彈藥刀械管制條例之故意，始足當之；如
    無此認識，自信為無殺傷力之槍砲，而持有者，因其認識面
    與存在面之事實互異，自應阻卻故意，不成立其罪（最高法
    院79年度台上字第4973號判決意旨參照）。又各別不同之槍
    枝，射擊時之單位面積動能若干，不可能完全同一，須經鑑
    定單位實地測試，取得數據加予列計核算始可確定，甚難於
    事前憑空猜測，故倘非專業人員，自難苛責其於一般玩具店
    買入空氣槍後，一經試射，即能明確確認各該槍枝是否具有
    殺傷力甚明。本件被告在高雄市○○路上某玩具店購入之扣
    案空氣槍，縱經被告持以射擊鄰居之玻璃窗戶，致生破毀之
    結果，然依上開說明，尚難徒憑被告有持以射擊鄰居之玻璃
    窗戶，即推認被告明知扣案之空氣槍係具有殺傷力，仍故意
    非法持有，此參諸本件扣案空氣槍經刑事警察局鑑定時，多
    次試射，各次試射數值，竟均有差異，或未逾20焦耳/平方
    公分，或在20焦耳/平方公分之邊緣，是否具有殺傷力，並
    非明確，而有疑議等情，即足徵尚非一般人在未經測試鑑定
    前，即得顯然知悉或可得確信扣案之空氣槍，係具有殺傷力
    者甚明。準此以觀，被告辯稱其自玩具店買入時，不知該空
    氣槍具有殺傷力等語，尚非全然不可採信。
  (六)末查，警察在被告上開住所除扣得本件系爭之空氣槍1 支外
    ，同時亦查獲另外之空氣槍2支（見上揭扣押物品清單及扣
    押物照片），而上開3支空氣槍係被告同時自高雄市○○路
    某玩具店所購入，此一事實已據被告明確供述：「伊在高雄
    市○○區○○路上某玩具店內同時購入空氣槍3支，購買扣
    案之系爭空氣槍1支之價格僅8,000元（含相關配件共計約1
    萬元），以及另外空氣槍2支（槍枝管制編號：0000000000
    、0000 00 0000），各為5,000元，扣案之系爭空氣槍1支，
    其價格高於另外2支空氣槍，係因加裝有自我保護裝置之故
    」等語（見原審卷第31頁）。按被告係以8000元購買本件扣
    案之系爭空氣槍1支，衡諸常情，該價格顯然低於一般足以
    殺傷人體之槍枝之交易行情；況客觀上一般消費者在玩具店
    選購一般價格之玩具槍時，主觀上當不致認為會購得非法具
    有殺傷力之槍枝；被告在玩具店購入系爭空氣槍後，並未加
    予改裝，放在家中，僅用來把玩試射，並無證據證明被告係
    用來供特定犯罪之用，準此，則被告縱或以略高價格（即
    8000 元）購買加裝有自我保護裝置之系爭空氣槍1支，亦難
    憑此據以推認被告購買時已知悉系爭空氣槍1支具有殺傷力
    甚明，此再參酌被告同時購得之另外2支空氣槍（槍枝管制
    編號：0000000000、0000000000），經內政部警政署刑事警
    察局鑑定結果，單位面積動能，僅分別為14、15焦耳/平方
    公分而已，並不具有殺傷力等情（此有前揭99年1月19日刑
    鑑字第0980181268號槍彈鑑定書可參）。益徵被告於同時購
    買上開3支空氣槍時，主觀上不可能已預見其所購得之3支空
    氣槍，其中1支即扣案之系爭空氣槍，係具有殺傷力者甚明
    。被告辯稱伊購買系爭空氣槍時，並無持有具殺傷力空氣槍
    之犯罪故意等語，洵非無稽，應堪採信。
  (七)至於，扣案之系爭空氣槍，固經被告持以射擊紙箱及鄰居唐
    挽中房屋之玻璃窗，而有射破紙箱、射破玻璃之情事，惟紙
    箱、玻璃有厚薄之分，更有不同材質、硬度之別，倘近距離
    持扣案之系爭空氣槍，專朝較薄弱、脆而硬度不高之紙箱、
    玻璃部位射擊，其被射穿、射破之可能性，本來即非常高，
    故能近距離射擊穿透紙箱、玻璃等物者，未必係具有殺傷力
    之槍枝始得為之，況依吾人之生活經驗，一般人持彈弓或未
    具殺傷力玩具槍，擊破紙箱或玻璃之情形，亦事所常見，該
    彈弓、玩具槍卻絕不可能穿透豬隻或人體之皮肉層，足徵能
    穿透紙箱或玻璃之槍枝，未必均具有殺傷力，，依上開生活
    上之經驗及常情觀之，本件扣案之系爭空氣槍有無殺傷力，
    顯不能以被告持以射破紙箱、玻璃為斷，故本件自不能以被
    告曾持扣案之系爭空氣槍射破紙箱及射破玻璃等事實，遽認
    被告明知該槍枝具有殺傷力，而逕為不利被告之認定。
七、綜上各節所述，扣案之系爭空氣槍，是否具有槍砲彈藥刀械
    管制條例所稱之殺傷力，尚有疑義，檢察官所舉之前開證據
    ，均不足為被告有罪之積極證明，其所指出證明之方法，尚
    未達通常一般人均不至於有所懷疑，堪予確信其已臻真實之
    程度，無從說服法院以形成被告有罪之心證，此外，本院復
    查無其他積極證據，足資證明被告確有公訴人所指之涉犯有
    槍砲彈藥刀械管制條例第8條第4項之未經許可持有可發射金
    屬鋼珠具有殺傷力之空氣槍罪嫌，揆諸前揭法條及判例意旨
    ，被告被訴涉犯槍砲彈藥刀械管制條例第8條第4項罪嫌部分
    ，自屬犯罪不能證明，基於無罪推定之原則，即應為被告無
    罪判決之諭知。
八、原審就被告被訴涉犯槍砲彈藥刀械管制條例第8條第4項之未
    經許可持有可發射金屬鋼珠具有殺傷力之空氣槍罪嫌部分，
    以不能證明被告犯罪，而為被告無罪之諭知，核無違誤，公
    訴人上訴意旨，仍執陳詞，指摘原判決此部分諭知無罪不當
    ，為無理由，應予駁回。
九、被告被訴毀損罪部分，已經告訴人唐挽中撤回告訴，原審諭
    知公訴不受理確定在案，附此敘明。
據上論斷，應依刑事訴訟法第368條，判決如主文。
本案經檢察官陳建年到庭執行職務。
中    華    民    國   100    年    3     月    28    日
                刑事第五庭    審判長法  官  曾永宗
                                    法  官  任森銓
                                    法  官  鍾宗霖
以上正本證明與原本無異。
如不服本判決應於收受本判決後10日內向本院提出上訴書狀，其
未敘述上訴理由者，並得於提起上訴後10日內向本院補提理由書
狀（應附繕本）。
中    華    民    國   100    年    3     月    28    日
                                    書記官  邱麗莉